【裁判字號】    90,台上,7005
【裁判日期】    901115
【裁判案由】    違反麻醉藥品管理條例
【裁判全文】
最高法院刑事判決                                九十年度台上字第七○○五號
    上  訴  人  乙○○
                甲○○
    右  一  人
    選任辯護人  林辰彥律師
                黃淑怡律師
                張凱輝律師
右上訴人等因違反麻醉藥品管理條例案件，不服台灣高等法院中華民國八十八年九月
二日第二審更審判決（八十七年度上更(一)字第二十九號，起訴案號：台灣基隆地方法
院檢察署八十五年度偵字第八五二、一四五二號），提起上訴，本院判決如左：
    主  文
原判決撤銷，發回台灣高等法院。
    理  由
本件原判決認定緣有謝順龍、劉仁瑞二人基於共同之犯意聯絡，共謀在中國大陸、緬
甸、台灣等地區設廠製造安非他命販賣牟取暴利。上訴人乙○○、甲○○與謝順龍三
人於民國八十四年九月十七日，自高雄小港機場搭機前往緬甸仰光與劉仁瑞會合後，
得知謝順龍、劉仁瑞在緬甸仰光、大陸福建、昆明等地籌設安非他命製造工廠，經謝
順龍、劉仁瑞委託並提供資金予上訴人二人，上訴人二人明知安非他命不得非法製造
，仍基於幫助謝順龍、劉仁瑞製造安非他命之犯意，依劉仁瑞之指示，分別在台灣訂
製採購製造安非他命所需之器具裝備，於八十四年十二月十五日由乙○○與不知情之
鄭智隆以貨櫃裝運報關，自高雄港以貨櫃輪運往緬甸交予謝順龍處理。嗣劉仁瑞等人
在福建完成製造安非他命過程中之半成品即中間產物氯甲麻黃素，乙○○前往中國大
陸後於八十五年一月八日，與謝順龍在廈門一同轉往劉仁瑞居處與劉仁瑞、甲○○等
人會合，由劉仁瑞委請乙○○設法幫助將安非他命半成品裝櫃運返台灣，甲○○則同
意提供其在台住處供暫放安非他命半成品，而為幫助，劉仁瑞等則在該等氯甲麻黃素
中混添活性碳等化合物使之色澤趨黑近於土色，再將二百六十八點五公斤之該等物品
分裝為二十五小包，夾藏於每包重約五十公斤之膨土中，裝入貨櫃內，在廈門上船準
備運往高雄港。八十五年一月二十六日劉仁瑞在廈門將貨櫃裝貨單、貨運發票等單據
交付乙○○，交待其返台提貨後藏放在甲○○住處，等待劉仁瑞與謝順龍返台續行後
階段之製造出售。乙○○旋於八十五年一月三十一日返台並於同日二十二時，與知情
之鄭智隆（已判決確定）在高雄市○○路「峰卡拉ＯＫ」店見面，告知上情並要求鄭
智隆準備報關事宜，其二人基於犯意之聯絡，由鄭智隆取得其所服務之聯一報關行客
戶，即不知情之「丸淞企業有限公司」相關資料，並由乙○○於八十五年二月初，至
高雄市○○區○○路某刻印店，利用不知情之不詳姓名者，偽刻「丸淞企業有限公司
」、「信杰報關有限公司」及該公司負責人「陳文居」、報關人員「周傑榮」之印章
，再偽蓋於進口報單上，偽以「丸淞企業有限公司」名義進口膨土（英文名稱： BEN
TON ITE ），偽造ＢＣ八五Ｕ0000000號進口報單私文書，並於八十五年二月
八日晚上，在永井報關行內持該偽造之進口報單予鄭智隆過目，經鄭智隆當場表示可
行。上開貨櫃於八十五年二月四日經萬海航運股份有限公司以萬海二○三號第七七船
期貨櫃輪自香港載運抵高雄港，暫置於高雄市亞太貨櫃儲運中心。八十五年二月九日
十時許，乙○○持上開偽造之進口報單向財政部高雄關稅局前鎮支局投單報驗，嗣於
八十五年二月九日十四時四十六分左右，由乙○○、鄭智隆二人前往該儲運中心提貨
時，為台灣基隆地方法院檢察署檢察官率法務部調查局基隆市調查站及法務部調查局
南部地區機動工作組調查員當場查獲，經開櫃查獲上開物品，送驗結果係麻黃素、氯
甲麻黃素、碳粉及AZIRDINE之混合物，屬安非他命製造過程之中間產物，完稅價格為
新台幣（下同）四十四萬三千三百二十一元，並循線查獲甲○○到案等情。因而撤銷
第一審關於上訴人二人部分之判決，改判論處上訴人二人幫助非法製造化學合成麻醉
藥品未遂罪刑，固非無見。
惟查：(一)、有罪判決書之事實一欄，為判斷其適用法令當否之準據，法院應將依職權
認定與論罪科刑有關之事實，翔實記載，然後於理由內逐一說明其憑以認定之證據，
並使事實認定與理由說明，互相適合，方為合法。倘事實認定與理由說明，不相一致
，或事實與理由欄內之記載，前後齟齬，按諸刑事訴訟法第三百七十九條第十四款後
段規定，均屬判決理由矛盾之當然違背法令。(1)、原判決認定上訴人二人基於幫助謝
順龍、劉仁瑞製造安非他命之犯意，依劉仁瑞之指示分別在台灣訂製採購製造安非他
命之器械，並自高雄港以貨櫃輪運往緬甸交予謝順龍等情，是否認定上訴人二人係將
製造安非他命之器械運往緬甸？乃原判決又認定劉仁瑞等人係於大陸福建地區完成安
非他命中程階段即氯甲麻黃素之製造等情。上訴人二人將製造安非他命之器械運往緬
甸，與劉仁瑞等人在大陸福建地區完成安非他命中程階段即氯甲麻黃素之製造，其間
究有何關聯？如何得認上訴人二人將製造安非他命器械運往緬甸，即係幫助劉仁瑞等
人在大陸福建地區完成安非他命中程階段即氯甲麻黃素之製造？原判決事實欄關於上
開部分所載並非明確，於理由欄內復未為任何說明，事實如何仍欠明瞭，不足為判斷
其適用法律當否之依據。本院前次發回意旨已詳予指明，原審就上情仍未調查釐清詳
細記載，致其瑕疵仍然存在，遽行判決，尚有未合。(2)、原判決事實欄認定：劉仁瑞
委請乙○○設法幫助將安非他命半成品裝櫃運返台灣，甲○○則同意提供其在台住處
供暫放安非他命半成品，並由劉仁瑞將該安非他命半成品等裝入貨櫃內，在大陸廈門
地區上船準備運往高雄港，並待劉仁瑞與謝順龍返台製造完成安非他命出售，嗣由乙
○○、鄭智隆持偽造之文書前往高雄港提貨時遭查獲等情。是否認定上訴人二人與劉
仁瑞、謝順龍、鄭智隆等人間，就走私前開物品進口之犯行，均互有犯意聯絡及行為
分擔？乃原判決理由欄僅說明：乙○○就走私上開物品進口行為，與鄭智隆間互有犯
意聯絡及行為分擔，為共同正犯等情（原判決理由欄三、(三)）。其事實欄之記載與理
由欄之說明不盡一致，尚有未洽。(二)、懲治走私條例第二條第一項之私運管制物品進
口罪，係以自國外私運管制物品進入我國領域內為其成立要件；若自大陸地區私運管
制物品進入台灣地區，則應成立同條例第十二條之準私運管制物品進口罪，並依該條
之規定適用同條例第二條第一項之規定處斷。原判決事實欄認定乙○○等係自大陸廈
門地區私運麻黃素、氯甲麻黃素、碳粉及AZIRDINE，其完稅價格四十四萬三千三百二
十一元之混合物進口等情。乃於理由欄或說明：乙○○所為係犯懲治走私條例第二條
第一項之私運管制物品進口罪；或又說明：乙○○所為應依懲治走私條例第十二條之
規定，以私運物品進口論並依同條例之規定處斷。復敘明乙○○係以一走私行為觸犯
前開二罪名，為想像競合犯，應從懲治走私條例第二條第一項之私運管制物品進口罪
處斷（原判決理由欄三、(三)）。其事實欄之記載與理由欄之說明不盡一致，已有未合
。又苟乙○○上開部分只有一走私行為，是否得論處二不同罪名並依想像競合犯從一
重處斷，亦非無疑義，尚欠允洽。上訴意旨指摘原判決不當，尚非全無理由，應認仍
有撤銷發回更審之原因。
據上論結，應依刑事訴訟法第三百九十七條、第四百零一條，判決如主文。
中      華      民      國     九十     年     十一     月     十五     日
                              最高法院刑事第四庭
                                  審判長法官  董  明  霈
                                        法官  丁  錦  清
                                        法官  林  茂  雄
                                        法官  王  居  財
                                        法官  張  祺  祥
      右正本證明與原本無異
                                              書  記  官
中      華      民      國     九十     年     十一     月    二十二    日


司法院資訊處製作；財團法人民間司法改革基金會備份。
